【裁判字號】    97,訴,170
【裁判日期】    970610
【裁判案由】    申請借用場地
【裁判全文】
高雄高等行政法院判決
                                97年度訴字第170號
                              .
原      告  甲○○
被      告  高雄市政府
代  表  人  乙○  市長
訴訟代理人  丙○○
上列當事人間申請借用場地事件，原告不服內政部中華民國96年
12月28日台內訴字第0960164991號訴願決定，提起行政訴訟，本
院判決如下：
    主  文
原告之訴駁回。
訴訟費用由原告負擔。
    事  實
壹、事實概要：
緣原告於民國96年9月10日向被告申請於同年10月8日上午8時起
至下午6時止，借用被告府前廣場作為集會請願之場所，經被告
審認後，以其申請與被告訂定之「高雄市政府合署辦公大樓中庭
及府前廣場使用管理規則」第3條規定不符，乃以96年9月11日高
市府本部一字第0960047018號函否准其申請，原告不服，提起訴
願，經遭訴願決定不受理，遂提起本行政訴訟。
貳、兩造之聲明：
甲、原告聲明求為判決：
（一）訴願決定及原處分均撤銷。
（二）被告應依原告96年9月10日申請書作成准予原告借用被告
      府前廣場作為集會請願用地之行政處分。
（三）訴訟費用由被告負擔。
乙、被告聲明求為判決：
（一）原告之訴駁回。
（二）訴訟費用由原告負擔。
參、兩造主張之理由：
甲、原告起訴意旨略謂：
一、原告因被告之欺壓，不法包庇其下屬機構，乃依憲法第16條
    規定，於96年9月10日以書面向被告申請，請求被告准予借
    用該府前廣場作為集會請願之用。然遭被告以96年9月11 日
    高市府本部一字第0960047018號函略以：「．．二、有關借
    用本府前廣場作為集會之用地案，因與『高雄市政府合署辦
    公大樓中庭及府前廣場使用管理規則』第三條：『機關(構)
    學校團體或法人（以下簡稱申請人）為舉辦有關政令宣導，
    文化藝術，學術教育，社教或其他經主管機關核准之演講，
    展覽、表演等活動，得申請使用本場地。』規定不符，故台
    端申請歉難同意」等語。按集會遊行法第2條第1項明定：「
    本法所稱集會，係指於公共場所或公眾得出入之場所舉行會
    議、演講或其他聚眾活動。」同法第11條明定：「申請室外
    集會、遊行、除有左列情事之一者外，應予許可。」原告所
    申請者，符合上列之規定，且並無該法所定之左列情事。復
    依中央法規標準法第11條明定：「法律不得牴觸憲法，命令
    不得牴觸憲法或法律，下級機關訂定命令，不得牴觸上級機
    關之命令。」被告僅憑地方機關所定之管理規則，否定人民
    依法之所請，自屬不合。
二、原告不服被告不法之所為，復於96年10月9日以書面申覆，
    經被告於96年10月16日以高市府本部一字第0960053664號函
    覆：「．．並依規定完成發布程序及分別函送行政院及高雄
    市議會備查，其已依法制作業程序完成後發布生效在案，效
    力自無疑義。」為由，再度違法駁回原告申請。嗣訴願決定
    仍為不受理，惟依訴願法第1條第1項明定：「人民對於中央
    或地方機關之行政處分，認為違法或不當，致損害其權利或
    利益者，得依本法提起訴願，但法律另有規定者，從其規定
    。」同法第3條第l項及行政程序法第92條第1項均明定：「
    本法所稱行政處分係指中央或地方機關、就公法上具體事件
    所為之決定或其他公權力措施而對外直接發生法律效果之單
    方行政行為。」被告96年9月11日高市府本部一字第0960047
    018號及96年10月16日高市府本部第0960053664號函，均列
    明被告及首長之署名，且予蓋章與記載發文字號及年月日，
    符合行政程序法第96條第1項第4款及第5款之規定，自屬合
    法之行政處分，是內政部訴願決定以：「系爭函為原處分機
    關不予借用之通知，並未生法律效果，訴願人難謂有何權利
    受到影響。」等語，即有未洽。
三、按行政程序法第168條第1項明定：「人民對於行政興革之建
    議，行政法令之查詢，行政違失之舉發或行政上權益之維護
    ，得向主管機關陳情。」同法第170條第1項規定：「行政機
    關對人民之陳情，應訂定作業規定，指派人員迅實處理之。
    」又同法第171條第l項明定：「受理機關認為人民之陳情有
    理由者，應採取適當之措施：認為無理由者，應通知陳情人
    ，並說明其意旨。」法有明文，無容任意扭曲。依首揭訴願
    法第3條第1項及行政程序法第92條第1項、第2項規定，本件
    被告96年9月11日高市府本部一字第0960047018號及96年10
    月16日高市府本部一字第0960053664號等函之處分，自屬就
    公法上具體事件所為之決定及公權力措施，而對外直接發生
    法律效果之單方行政行為，內政部竟認定被告對本件所為之
    處分，係不予借用之函件，非屬行政處分，明顯違背上揭規
    定，並剝奪憲法第16條與集會遊行法第11條規定所賦予人民
    之權利等語。
乙、被告答辯意旨略謂：
一、按被告訂定之高雄市政府合署辦公大樓中庭及府前廣場使用
    管理規則第3條規定：「機關（構）、學校、團體或法人（
    以下簡稱申請人）為舉辦有關政令宣導、文化藝術、學術教
    育、社教或其他經主管機關核准之演講、展覽、表演等活動
    ，得申請使用本場地。」本件原告於96年9月10日向被告提
    出將於同年10月8日上午8時起至下午6時止使用被告合署辦
    公大樓府前廣場之申請，惟經審認原告係借用府前廣場作為
    集會請願場所，核與前揭「高雄市政府合署辦公大樓中庭及
    府前廣場使用管理規則」第3條所定可申請使用之用途不符
    ，乃否准原告之申請案，於法並無不合。
二、前揭規則係被告合署辦公大樓屬機關辦公用地，為充分有效
    運用空間，提供被告機關（構）、學校、團體或法人為舉辦
    有關政令宣導、文化藝術、學術教育、社教或其他經主管機
    關核准之演講、展覽、表演等活動，所訂定之自治規則，並
    依規定完成發布程序及分別函送行政院及高雄市議會備查，
    依法制作業程序完成後並發布生效在案，效力自無疑義，且
    其僅規範被告合署辦公大樓前廣場及中庭等場所使用之法源
    而與集會遊行無涉，自無原告所稱違憲或違法之情事，原告
    對此顯有誤解。原告所訴並不足採，被告否准本件申請案，
    揆諸首揭法令規定認事用法俱無不合，請駁回原告之訴等語
    。
    理  由
一、按「高等行政法院如認定訴願決定從程序上不受理之案件，
    有違法之情形時，得否將訴願決定撤銷，發回原訴願機關重
    為決定？應視行政機關所為行政處分之性質而定，如行政機
    關之行政處分係屬羈束處分，僅生該處分是否適法之問題，
    高等行政法院依法可自行審查，自不須將訴願決定撤銷發回
    。若屬裁量處分，則因行政訴訟僅得審查行政處分是否違法
    ，至其裁量是否適當，應由訴願機關負責審查，則除當事人
    明白表示不欲就裁量之適當與否為爭訟外，為保障當事人審
    級利益，自得將原訴願決定撤銷，由訴願機關重為決定。」
    （八十九年第二次高等行法院法律座談會第六號提案參照）
    。本件原告96年9月10日向被告申請於同年10月8日上午8時
    起至下午6時止，借用被告府前廣場作為集會請願之場所，
    經被告審認後，以其申請與被告訂定之「高雄市政府合署辦
    公大樓中庭及府前廣場使用管理規則」第3條規定不符，乃
    以96年9月11日高市府本部一字第0960047018號函否准其申
    請，原告不服，提起訴願，遭訴願決定從程序上不受理。查
    被告96年9月11日高市府本部一字第0960047018號函之內容
    ，係否准原告96年9月10日之申請並對外發布，對原告直接
    發生效力，自屬行政處分。另被告該函係就原告之申請是否
    適法予之認定，為一羈束處分，故雖本件訴願決定從程序上
    予以駁回，參諸首開所述，本院仍應自行調查事實為實體審
    理，先此敘明。
二、次按「機關（構）、學校、團體或法人（以下簡稱申請人）
    為舉辦有關政令宣導、文化藝術、學術教育、社教或其他經
    主管機關核准之演講、展覽、表演等活動，得申請使用本場
    地。」為高雄市政府合署辦公大樓中庭及府前廣場使用管理
    規則第3條所明定。
三、本件原告於96年9月10日向被告提出將於同年10月8日上午8
    時起至下午6時止使用被告合署辦公大樓府前廣場之申請，
    經被告審認原告係借用府前廣場作為集會請願場所，核與前
    揭高雄市政府合署辦公大樓中庭及府前廣場使用管理規則第
    3條所定申請使用之用途不符，乃否准原告之申請案等情，
    為兩造所不爭執，並有原告申請書及被告96年9月11日高市
    府本部一字第0960047018號函附於原處分卷可憑，洵堪認定
    。原告雖起訴主張：憲法16條賦與人民有請願、訴願及訴訟
    之權利，集會遊行法所稱集會係指於公共場所或公眾得出入
    之場所舉行會議、演講或其它聚眾活動，依集會遊行法第2
    條及第11條規定，本件申請案應予許可，被告僅憑其訂定之
    管理規則為否准之處分，顯然違憲及違反中央法規標準法第
    11條之規定云云。惟查：
（一）按首揭高雄市政府合署辦公大樓中庭及府前廣場使用管理
      規則第3條規定：「機關（構）、學校、團體或法人（以
      下簡稱申請人）為舉辦有關政令宣導、文化藝術、學術教
      育、社教或其他經主管機關核准之演講、展覽、表演等活
      動，得申請使用本場地。」次依地方制度法第25條規定：
      「直轄市、縣（市）、鄉（鎮、市）得就其自治事項或依
      法律及上級法規之授權，制定自治法規。自治法規經地方
      立法機關通過，並由各該行政機關公布者，稱自治條例；
      自治法規由地方行政機關訂定，並發布或下達者，稱自治
      規則。」及同法第27條規定：「直轄市政府、縣（市）政
      府、鄉（鎮、市）公所就其自治事項，得依其法定職權或
      基於法律、自治條例之授權，訂定自治規則。前項自治規
      則應分別冠以各該地方自治團體之名稱，並得依其性質，
      定名為規程、規則、細則、辦法、綱要、標準或準則。直
      轄市政府、縣（市）政府及鄉（鎮、市）公所訂定之自治
      規則，除法律或自治條例另有規定外，應於發布後依下列
      規定分別函報有關機關備查：一、其屬法律授權訂定者，
      函報各該法律所定中央主管機關備查。二、其屬依法定職
      權或自治條例授權訂定者，分別函送上級政府及各該地方
      立法機關備查或查照。」查被告所有合署辦公大樓中庭及
      府前廣場之使用，為被告對其市有財產之管理，為被告之
      自治事項，依首揭地方制度法第25條規定，自得制定自治
      法規予以規範。又上開規則係被告合署辦公大樓屬機關辦
      公用地，為充分有效運用空間，提供機關（構）、學校、
      團體或法人為舉辦有關政令宣導、文化藝術、學術教育、
      社教或其他經主管機關核准之演講、展覽、表演等活動所
      訂定，並依規定完成發布程序及分別函送行政院及高雄市
      議會備查，核其性質為自治規則，依地方制度法第17條規
      定，直轄市民仍有遵守自治法規（含自治條例及自治規則
      ）之義務。是系爭規則對直轄市民具有規範之效力，要無
      疑義。本件原告96年9月10日向被告提出將於同年10月8日
      上午8時起至下午6時止使用被告合署辦公大樓府前廣場之
      申請，被告適用首揭高雄市政府合署辦公大樓中庭及府前
      廣場使用管理規則第3條規定否准原告之申請，於法自屬
      有據。
（二）原告雖以：憲法16條賦與人民有請願、訴願及訴訟之權利
      ，集會遊行法所稱集會係指於公共場所或公眾得出入之場
      所舉行會議、演講或其它聚眾活動，依集會遊行法第2條
      及第11條規定，本件申請案應予許可，被告僅憑其訂定之
      管理規則為否准之處分，顯然違憲及違反中央法規標準法
      第11條之規定云云。惟依集會遊行法規定之集會遊行申請
      案，係指依該法第3條規定向集會遊行所在地之警察分局
      申請之集會遊行而言，被告既非集會遊行法之權責機關，
      是本件申請案件與集會遊行法並無關涉，自無原告所稱違
      憲或違法之情事，原告對此顯有誤解。
（三）再者，原告係申請於96年10月8日上午8時起至下午6時止
      ，借用被告府前廣場作為集會請願之場所，上述期間亦已
      經過，是原告無因原處分撤銷得回復可在同時地為集會請
      願之可能，足認原告並無提起本件訴訟之訴之利益，併予
      敘明。
四、綜上所述，原告所訴並不足採，被告否准本件申請案，揆諸
    首揭規定，並無不合；訴願決定為不受理決定，理由雖有未
    洽，惟其結論並無二致，依首揭說明，本院仍可自行審酌，
    無庸將訴願決定撤銷。從而，原告起訴求為撤銷訴願決定及
    原處分，並請求被告應依原告96年9月10日申請書作成准予
    原告借用被告府前廣場作為集會請願用地之行政處分，為無
    理由，應予駁回。又本件事證已明，兩造其餘爭點並不足以
    影響本件判決之結果，爰不一一論述，併此敘明。
據上論結，本件原告之訴為無理由，依行政訴訟法第200條第2款
、第98條第1項前段，判決如主文。
中    華    民    國    97    年     6    月   10     日
              高雄高等行政法院第一庭
                          審判長法官  呂  佳  徵
                                法官  林  勇  奮
                                法官  蘇  秋  津
以上正本係照原本作成。
如不服本判決，應於判決送達後20日內向本院提出上訴書狀，其
未表明上訴理由者，應於提起上訴後20日內向本院提出上訴理由
書（須按對造人數附繕本）；如於本判決宣示或公告後送達前提
起上訴者，應於判決送達後20日內補提上訴理由書（須附繕本）
。未表明上訴理由者，逕以裁定駁回。
中    華    民    國    97    年     6    月   10     日
                              書記官  洪  美  智


司法院資訊處製作；財團法人民間司法改革基金會備份。
